臺灣高等法院刑事判決
109年度上重更一字第4號
上  訴  人  臺灣新北地方檢察署檢察官
上  訴  人  
即  被  告  林昆鋒



選任辯護人  李儼峰律師(法扶律師)
上  訴  人  
即  被  告  張宥和



選任辯護人  陳宏奇律師(法扶律師)
上  訴  人  
即  被  告  彭奕皓



選任辯護人  高宥翔律師(法扶律師)
上列上訴人因殺人等案件，不服臺灣新北地方法院107年度重訴
字第40號，中華民國108年5月16日第一審判決（起訴案號：臺灣
新北地方檢察署107年度偵字第23672號），提起上訴，本院判決
後經最高法院部分發回，本院更為判決如下：
    主  文
原判決撤銷。
丁○○犯強盜而故意殺人罪，累犯，處無期徒刑，褫奪公權終身。
丙○○犯結夥三人以上強盜罪，處有期徒刑拾貳年。
戊○○犯結夥三人以上強盜罪，累犯，處有期徒刑拾壹年。
扣案如附表一編號1至7所示之物均沒收。未扣案如附表二編號1
至4所示之物均沒收，於全部或一部不能沒收或不宜執行沒收時
，追徵其價額。
    事  實
一、丙○○寄居李蘇葉、乙○○母女家中10餘年，因缺錢花用，且不
    滿彼等經常懷疑家中財物遺失與其有關，遂與缺錢花用之丁○○、戊○○於民國107 年7 月24日21時許，在新北市新莊區中
    平路85度C 店內，謀議由丁○○至戊○○所提供之新北市新店區
    又新診所（下稱又新診所）看診取得安眠藥及購買童軍繩，
    交由丙○○誘使李蘇葉、乙○○服用，再由丁○○以膠帶及戊○○以
    童軍繩綑綁李蘇葉及乙○○，防止其等行動及呼救求援，逼使
    李蘇葉及乙○○交付提款卡及密碼，並強取財物及逼問提款卡
    密碼後，持所取得提款卡提領款項後，由丙○○、丁○○、戊○○
    均分上開財物。謀議既定，彼等3人乃共同基於意圖為自己
    不法所有之強盜犯意聯絡，由丁○○於107 年7 月25日21時45
    分許，在新北市○○區○○路000 巷00號大貿百貨生活館購買童
    軍繩1 捆，復於107 年7 月26日9 時許，至又新診所看診後
    取得安眠藥7 顆，將上開安眠藥交予丙○○，丙○○則於同日12
    時24分許至新北市新莊區蒲陽藥局購買1盒腦神經循環藥後
    ，再騎乘車牌號碼000-0000號重型機車至新北市○○區○○街00
    0 巷0 弄0 號2 樓（下稱本案案發房屋），於同日13時32分
    許向李蘇葉及乙○○謊稱要給與顧肝及顧腎藥品服用，分別交
    給李蘇葉及乙○○各服用2 顆安眠藥、1 顆腦神經循環藥，俟
    約於同日14時、14時30分許，丙○○見李蘇葉及乙○○因服用安
    眠藥劑生效而先後昏迷至使不能抗拒後，旋即以手機聯絡丁○○、戊○○，丁○○於同日14時49分許，前來本案案發房屋大門
    門口交付童軍繩給丙○○後離去，再於同日14時53分許，與戊○○先後進入本案案發房屋後，將大門反鎖。其等3人見李蘇
    葉、乙○○因服用安眠藥劑生效而先後昏迷於本案案發房屋客
    廳沙發上，乃合力將李蘇葉搬移至該屋和室內並拿取椅子讓
    已昏睡之李蘇葉坐於椅子上，再由戊○○以上開童軍繩將李蘇
    葉之雙腳腳踝綑綁固定在椅子椅腳，再以童軍繩繞過李蘇葉
    後頸部（未勒住或纏繞李蘇葉頸部）於前胸交叉綑綁，將李
    蘇葉身體以童軍繩綁在椅子，丁○○則以透明膠帶多圈環繞李
    蘇葉遭綑綁之雙腳腳踝、及在頸部黏貼膠帶固定繩子，並於
    李蘇葉嘴巴覆蓋粉紅色毛巾後以透明膠帶纏繞嘴巴，在李蘇
    葉眼睛覆蓋毛巾後以膠帶纏繞，將李蘇葉雙手以透明膠帶纏
    繞，使李蘇葉仰躺向上，期間丙○○見李蘇葉嘴巴之膠帶鬆落
    ，復以紅色膠帶纏繞黏貼李蘇葉之嘴巴；另將乙○○合力搬移
    至該屋另一房間內，先由戊○○以童軍繩將乙○○之雙手及雙腳
    綑綁，再由丁○○以透明膠帶將雙手纏繞綑綁在胸前，再將乙○○合力搬移至該屋和室，之後丙○○、丁○○負責搜尋屋內財物
    及提款卡，取得本案案發房屋後陽台窗戶鑰匙3 把（已發還
    ）、乙○○所有現金新臺幣（下同）22,000元（已發還）、OP
    PO廠牌手機1 支、台新商業銀行、中華郵政公司之存摺各1 
    本、國民身分證、全民健康保險卡各1 張；李蘇葉之金戒指
    1只（已發還）、皮包1 只、金飾1 片、玉墜鑲嵌黃金6 個
    、台新商業銀行、中華郵政公司之存摺各1 本、提款卡各1 
    張、國民身分證、全民健康保險卡各1 張（以上除已發還部
    分外，其餘均未扣案）得手。期間丙○○、丁○○詢問曾短暫甦
    醒而未完全恢復意識之李蘇葉及乙○○提款卡位置及提款卡密
    碼，另因乙○○拒不告知提款卡下落，丁○○遂以拳頭毆打乙○○
    ，繼續詢問提款卡位置，戊○○則在屋內客廳把風。迨於同日
    16時6分許，戊○○因有事乃告知要先行離開，待處理事情完
    畢後再返回，遂離開本案案發房屋，丙○○則前往本案案發房
    屋和室外之其他房間搜尋上開存摺之提款卡，丁○○則獨自在
    和室內繼續追問乙○○提款卡密碼未果，過程中遭一度甦醒但
    未完全恢復意識之李蘇葉辱罵，心生不悅，竟逾越結夥強盜
    之犯意聯絡，其可預見高齡90歲之李蘇葉已服用安眠藥陷入
    昏睡狀態，身體無法即時反應，如頸部遭繩索及膠帶纏繞、
    嘴巴遭毛巾及膠帶封阻，極可能引起阻斷頸部血管而缺氧窒
    息發生致人於死之結果，猶基於即使如此亦不違背其本意之
    不確定故意，將原已由戊○○以上開方式綑綁之李蘇葉頸部童
    軍繩纏繞拉緊，繼以膠帶纏繞綑綁，並以手摀住李蘇葉嘴巴
    ，致李蘇葉因服用安眠藥及頸部遭繩索綑綁及膠帶纏繞、嘴
    巴遭毛巾及以手摀住及膠帶封阻綑綁等外力壓迫，引起阻斷
    頸部血管而缺氧窒息，李蘇葉於頸部遭丁○○拉緊繩索及以膠
    帶纏繞、嘴巴遭毛巾及膠帶封阻綑綁後不久即死亡；丁○○見
    李蘇葉不再說話，遂繼續追問乙○○亦無結果，再回頭追問李
    蘇葉時，見其無動靜，即以手試探李蘇葉有無呼吸，見李蘇
    葉已無呼吸，斯時知悉李蘇葉死亡，但未告知丙○○。嗣戊○○
    於同日18時許返回，丁○○亦未告知戊○○；迨丙○○於同日18時
    33分許，離開本案案發房屋，丁○○、戊○○將本案案發房屋大
    門反鎖，丁○○繼續在屋內搜尋提款卡及詢問乙○○提款卡密碼
    ，戊○○則在本案案發房屋客廳把風，丁○○斯時亦未告知戊○○
    李蘇葉已死亡之訊息。嗣於同日19時23分許，李蘇葉之子甲○○於本案案發房屋外敲門並欲打開大門門鎖，丁○○、戊○○查
    覺後旋即自後陽台鐵窗逃離本案案發房屋，分別騎乘車牌號
    碼000-000 號、000-000 號普通重型機車離去，其後甲○○發
    現無法自行開啟大門門鎖，且通知鎖匠開鎖未果後，於同日
    20時2分報警，經消防員於同日20時14分破壞大門門鎖後進
    入本案案發房屋，先發現遭膠帶封口及繩索、膠帶纏繞頸部
    已死亡之李蘇葉，再聽見呼吸聲而發覺在旁雙手、雙腳均遭
    綑綁、頭部覆蓋毛巾及棉被蓋頭之乙○○，立即將乙○○送醫院
    住院治療，經醫師診斷受有頸部胸部挫傷伴有撕裂傷、兩側
    手部上肢多處擦挫傷等傷害。丙○○、丁○○及戊○○離開後相約
    在新北市板橋區南雅夜市某旅社見面討論案情，之後丙○○及
    丁○○一同騎乘車牌號碼000-0000號普通重型機車往中南部逃
    逸。嗣經警於前址房屋扣得如附表一編號4至7所示之物，並
    持臺灣新北地方檢察署檢察官核發之拘票，前往新北市○○區
    ○○路0段00巷0弄0號拘提戊○○，扣得如附表一編號3所示之手
    機，復至南投縣○○市○○路000○0號南僑旅社拘提丙○○及丁○○
    ，扣得如附表一編號1至2所示之物。
二、案經甲○○、乙○○訴由新北市政府警察局新莊分局移送臺灣新
    北地方檢察署檢察官偵查起訴。
    理  由
壹、證據能力
  ㈠證人即同案被告丁○○、戊○○於警詢之供述，係被告以外之人
    於審判外之陳述，經被告丙○○之辯護人爭執其證據能力（見
    本院109 年度上重更一字第4號卷〈下稱本院更一審卷〉第274
    頁），且無刑事訴訟法第159 條之2 、第159 條之3 之例外
    情形，就被告丙○○而言，自無證據能力。另同案被告丁○○、
    戊○○以證人身分於偵查中向檢察官所為之陳述，業經具結，
    復查無「顯有不可信之情況」，且經原審及本院審理時以證
    人身分傳訊，並予被告丙○○暨其辯護人詰問機會，其詰問權
    已獲得確保，以為完足調查之證據，依刑事訴訟法第159 條
    之1 第2 項，得採為證據。
　㈡本判決其餘所引用被告以外之人於審判外之陳述，檢察官、
    被告丙○○、丁○○及戊○○及其等辯護人於本院準備程序對於其
    證據能力均不爭執（見本院更一審卷第274-275 頁），迄於
    言詞辯論終結前亦未聲明異議，本院審酌上開證據資料作成
    時之情況，尚無違法不當及證明力明顯過低之瑕疵，而認為
    以之作為證據應屬適當，依刑事訴訟法第159 條之5 規定，
    均有證據能力。
  ㈢其餘下述認定本案犯罪事實之非供述證據，查無違反法定程
    序取得之情，依刑事訴訟法第158 條之4 規定反面解釋，具
    有證據能力。
貳、實體部分
一、認定事實所憑之證據及理由：
  ㈠被告丙○○、丁○○、戊○○結夥三人強盜行為之認定：
　　上訴人即被告丙○○、丁○○、戊○○對在前揭時地，以前開方式
    ，結夥三人以上強盜被害人李蘇葉、告訴人乙○○財物之事實
    ，迭據被告3人坦認不諱。茲論述如下：
  ⒈被告丙○○寄居李蘇葉、乙○○母女家中10餘年，因缺錢花用，
    且不滿遭質疑與家中財物遺失有關，於107年7月24日21時許
    ，在新北市新莊區中平路85度C店內，與被告丁○○、戊○○謀
    議，以餵食安眠藥後進行綑綁再行搜刮財物之方式強盜李蘇
    葉、乙○○財物。謀議既定，被告丁○○即於107年7月25日21時
    45分許，在大貿百貨生活館購買童軍繩1捆，同年月26日9時
    許，至又新診所看診取得安眠藥7顆，並將上開安眠藥交予
    丙○○；丙○○則騎乘車牌號碼000-0000號重型機車至案發房屋
    ，於同日13時32分許，向李蘇葉及乙○○謊稱要給與顧肝及顧
    腎藥品服用，使李蘇葉及乙○○各服用2顆安眠藥及其他藥錠1
    顆，俟同日14時、14時30分許，李蘇葉、乙○○因服用安眠藥
    劑先後昏睡而不能抗拒後，丙○○即以手機聯絡丁○○、戊○○，
    丁○○先於14時49分許前往大門門口交付童軍繩給丙○○後離去
    ，再於同日14時53分許，與戊○○先後進入屋內；丙○○、丁○○
    負責搜尋屋內財物及提款卡，並詢問曾短暫甦醒而未完全恢
    復意識之李蘇葉及乙○○提款卡放置位置及提款卡密碼，戊○○
    在客廳旁把風；丙○○、丁○○搜尋屋內財物及提款卡，丙○○計
    得手乙○○所有之現金22,000元、OPPO廠牌手機1支及金戒指
    等物（得手物品，詳後述）。再戊○○於同日16時7分許離開
    ，於同日18時返回現場，丙○○於同日18時33分許離開；甲○○
    於同日19時23分許，自屋外敲門並試圖開門未果，丁○○、戊○○即自後陽台鐵窗逃離，並分別騎乘車牌號碼000-000號、0
    00-000號普通重型機車離去，甲○○經通知鎖匠仍未能順利開
    鎖，因而在20時2分報警，經消防員到場於同日20時14分破
    壞門鎖後進入屋內，發現李蘇葉已死亡，且雙腳腳踝遭童軍
    繩綑綁固定在椅子椅腳，以透明膠帶多圈黏貼其綑綁處，頸
    部遭童軍繩纏繞，再以透明膠帶纏繞黏貼其外，嘴巴遭覆蓋
    粉紅色毛巾後以透明膠帶多圈纏繞黏貼，其外以紅色膠帶黏
    貼，眼睛遭覆蓋毛巾後以膠帶纏繞，雙手以透明膠帶多圈纏
    繞，高舉過頭，並坐在椅子仰躺向上；嗣聽見呼吸聲而發覺
    在旁雙手、雙腳均遭童軍繩綑綁、雙手另以透明膠帶多圈纏
    繞，頭部覆蓋毛巾及棉被蓋頭之乙○○，立即將乙○○送醫院住
    院治療，經醫師診斷受有頸部胸部挫傷伴有撕裂傷、兩側手
    部上肢多處擦挫傷等傷害；被告3人離開後相約在新北市板
    橋區南雅夜市某旅社見面討論案情，嗣丙○○及丁○○相約一同
    騎乘車號000-0000號重型機車往中南部逃逸，其後經警持拘
    票分別拘提被告3人到案，並扣得如附表一編號1至7所示之
    物等事實，業據被告3人於警詢、偵查及原審、本院前審（
    即本院108年度上重訴字第15號，下稱本院前審）、本院本
    審（即本院更一審）審理時供承不諱（見107偵23672卷一第
    40-47、195-201、203-208、318-326、338-348、356-362頁
    、107偵23672卷二第93、121-123頁、原審卷一第60-63、65
    、218-220、237-238、267-268頁、原審卷三第150-151頁、
    本院前審卷第143、268、331、585、586頁、本院更一審卷
    第147、462頁），核與證人即告訴人乙○○於偵查及原審審理
    時之證述、證人甲○○於偵查時之證述、證人即到場救護之消
    防局救護員黃癸霖、謝武宜於偵查時證述、證人謝進芳於偵
    查及原審審理時證述、證人即被害人李蘇葉之孫女邱玟靜於
    警詢時之證述主要情節相符（見107偵23672卷一第211頁、1
    07偵23672卷二第11-14、137-139、357-359頁、107年度相
    字第940號卷〈下稱107相940卷〉第31頁背面、原審卷二第40-
    49、76-77、251-262頁），並有自願受搜索同意書、新北市
    政府警察局新莊分局轄內李蘇葉命案現場勘察初步報告暨現
    場勘察初步照片、案發現場住處樓梯間及路口監視器畫面擷
    圖、現場勘察報告（新北警鑑字第0000000000號）暨新北市
    政府警察局新北警鑑字第0000000000號、第0000000000號鑑
    驗書、內政部警政署刑事警察局107年8月7日刑紋字第00000
    00000號鑑定書、消防員破門後案發房屋內照片、被告3人間
    手機通訊軟體LINE對話紀錄擷圖、購買童軍繩發票、收銀明
    細表、童軍繩外觀照片、又新診所病歷（丁○○）、處方簽及
    監視器畫面擷圖、衛生福利部臺北醫院107年9月13日北醫歷
    字第1070009143號函暨所附病歷、診斷證明書（乙○○）、行
    動電話門號0000000000號、0000000000號、0000000000號之
    雙向通聯記錄、指認犯罪嫌疑人紀錄表2份、新北市政府警
    察局新莊分局搜索扣押筆錄暨扣押物品目錄表在卷可稽（見
    107偵23672卷一第91、93、103、105-109、113-117、125-1
    36、212-216、222-309頁、107偵23672卷二第37-40、59-61
    、75、78-81、109、113、115、147-288、291-303頁、原審
    卷一第299-309頁）。此部分事實，洵堪認定。
　⒉被告3人就結夥三人以上強盜犯行，有犯意聯絡及行為分擔：
　　被告3 人於107 年7 月24日21時許，謀議本案強盜犯行後，
    由被告丁○○購買童軍繩1 捆，至又新診所看診取得安眠藥，
    並交付被告丙○○，由其誘使李蘇葉及乙○○服用，待李蘇葉及
    乙○○因服用安眠藥劑生效而昏迷至使不能抗拒後，旋即以手
    機聯絡被告丁○○、戊○○前來本案案發房屋，並由被告戊○○以
    童軍繩、被告丁○○及丙○○以膠帶綑綁李蘇葉及乙○○，再由被
    告丁○○及丙○○搜刮財物及詢問提款卡下落等情，業據被告3 
    人供承在卷，足見被告3 人間就被害人李蘇葉及乙○○之加重
    強盜犯行，有犯意之聯絡及行為之分擔，足可認定。
　⒊結夥強盜所得財物：
　①證人乙○○於原審證述本案財物遺失情形包括：其本人皮包內
    之現金2萬多元、OPPO手機、國民身分證、全民健康保險卡
    、中華郵政公司、台新銀行之存簿、玉墜鑲黃金6、7個；李
    蘇葉之皮包、台新銀行的存摺及提款卡、不明現金遺失（見
    原審卷二第76-77頁）。證人即李蘇葉之孫女邱玟靜亦於警
    詢時指證其案發後清點發現乙○○之中華郵政公司、台新銀行
    存摺各1本、現金22,000元、OPPO廠牌手機1支，李蘇葉之皮
    包1只、中華郵政公司、台新銀行存摺各1本及提款卡各1張
    、鑲金玉飾6個、金飾1片，兩人國民身分證、全民健康保險
    卡等物被取走（見107偵23672卷一第211頁）。參諸本案確
    經扣得上開現金及金戒指等物已發還，有贓物認領保管單可
    憑（見107偵23672卷一第220頁）；被告丙○○亦坦承取得現
    金22,000元及金戒指1只、OPPO廠牌手機1支等物；被告丙○○
    復於原審審理時以證人身分證稱：偵訊時我供稱到處尋找財
    物，發現李蘇葉及乙○○之包包，包包裡面有錢，我拿走2萬
    多元，還在李蘇葉的房間內找到一個金戒指，也有看到存摺
    簿，還有玉珮、手鐲等物等語（見原審卷二第370頁）；被
    告丁○○於原審審理時以證人身分證稱：案發當時有搜到郵局
    存款簿等語（見原審卷二第355頁）；被告戊○○於原審審理
    以證人身分證稱：我有看到現場有金飾、玉珮、手鐲等語（
    見原審卷二第375-376頁）；足認被告3人在搜刮屋內財物時
    ，尚有前開存摺、皮包、金飾、玉佩等物，此與警方於案發
    房屋房間蒐證照片所示：房間內有遭翻動、床上有證件夾、
    打開之皮包，其內並有飾品錦盒及錦袋、化妝台桌面擺放物
    品，玉鐲數只、抽屜遭打開之客觀情形亦無不符（見107偵2
    3672卷一第228、272-275頁），足認乙○○、邱玟靜所指財物
    損失狀況並非無據。又前述國民身分證、全民健康保險卡，
    乃一般客觀存在之物；被告3人亦自承現場確見金飾、玉珮
    、存摺等物；而被告3人謀議強盜財物，並追問提款卡下落
    及密碼資料，足認渠等所欲取得者，除既存財物實體外，尚
    及於被害人之帳戶款項。此外，被告丁○○尚以證人身分證稱
    其等有以中華郵政公司帳戶內有使用提款卡提領紀錄質疑被
    害人提款卡之下落，及詢問提款卡密碼等情（見原審卷二第
    51、63頁）；被告3人於原審審理時，復一致供稱丁○○離開
    時，自該處攜帶1只袋子交給丙○○等語（見原審卷二第98、2
    73、356-357頁）；對照丙○○於原審審理，雖否認拿取戒只
    及現金22,000元以外之物品，然亦證稱其偵查所述「原本我
    想說問好提款卡密碼之後，就把資料放在紅色的手提袋裡，
    在萬華的時候（按丙○○當時已離開現場前往臺北市萬華，僅
    丁○○、戊○○留在現場），因為甲○○敲門很大力（經丁○○告知
    ），丁○○就把袋子先帶出來，到板橋後他就拿袋子給我，然
    我沒有注意裡面有什麼東西，後來我就拿給戊○○，叫他拿去
    丟掉」等語，確有其實（見原審卷二第98頁），益見被告3
    人在搜刮財物之過程中，確將包括提款卡等部分物品先行放
    置袋內，嗣因發現有人入內，未再清點確認即攜離現場。被
    告等事後翻異前詞，或稱未經檢視即將物品丟棄、或指袋內
    僅有杯、罐而無其他物品云云（見原審卷二第98、99頁），
    核與事證有違，不足採信。因依乙○○、邱玟靜清點財物損失
    情形暨前開各節，足認被告3人強盜取得財物至少包括為乙○○所有之現金22,000元、OPPO廠牌手機1支、台新商業銀行、
    中華郵政公司存摺各1本、國民身分證、全民健康保險卡各1
    張；李蘇葉之金戒指1只、皮包1只、金飾1片、玉墜鑲嵌黃
    金6個、台新商業銀行、中華郵政公司之存摺各1本、提款卡
    各1張、國民身分證、全民健康保險卡各1張。被告3人辯稱
    本案強盜取得財物僅為現金22,000元、金戒指1只及OPPO廠
    牌手機1支云云，顯與上開事證有違，核屬卸責之詞，不足
    採信。
  ②公訴意旨雖指被告3人除前開財物外，尚取得乙○○之中華郵政
    提款卡1張及屋內現金38,200元、陽台窗戶鑰匙3把。惟詰之
    證人乙○○業於原審確認該中華郵政提款卡未經取走（見原審
    卷二第77頁）。其他財物損失部分，亦未據邱玟靜（見107
    偵23672卷一第211頁）、乙○○（見原審卷二第76-77頁）為
    何具體指述。又該現金部分尚難僅憑丙○○持有事實推認與本
    案犯罪有關；鑰匙部分因丙○○長期寄居該處，亦不能排除其
    先前取得持有，並交其他被告之可能，因認公訴意旨所指此
    部分犯罪所得，容有誤會。
  ㈡被告丁○○逾越結夥強盜犯意聯絡，另單獨為強盜殺害被害人
    李蘇葉犯行之認定：
　　訊據被告丁○○辯稱：我只是要取財，雖有動手打乙○ ○，並
    拉緊李蘇葉頸部繩子、摀住其嘴巴及以膠帶纏繞綑綁李蘇葉
    ，但沒有殺害李蘇葉之意思，對其死亡結果並無預見云云。
    辯護人則辯護稱略以：被告丁○○如果真有意要殺害李蘇葉，
    在其服用安眠藥失去意識時直接下手即可，無須再大費周張
    的使用繩子或是膠帶纏繞粘貼李蘇葉，丁○○的目的在於限制
    李蘇葉之行動，再參照被告3人的犯罪計畫中，包括要從被
    害人2人口中問出提款卡的密碼為止，故如果被害人2人在犯
    罪過程中死亡的話，丁○○反而無法達成犯罪目的，自客觀事
    實來回推，應可知本案丁○○有結夥三人以上加重強盜之犯行
    固是事實，但一開始應該是沒有殺人之犯意，李蘇葉不幸往
    生的結果應該是在過程當中，因為丁○○之過失行為所發生，
    丁○○所為係犯刑法第328條第3項強盜致人於死之加重結果犯
    云云。然查：
  ⒈本案經消防局人員破門進入現場時，被害人李蘇葉係遭童軍
    繩綑綁雙腳腳踝，並以透明膠帶多圈黏貼，固定於椅子上，
    頸部遭童軍繩纏繞，再以透明膠帶黏貼於外，嘴巴覆蓋粉紅
    色毛巾後以透明膠帶多圈纏繞黏貼，其外以紅色膠帶黏貼，
    眼睛遭覆蓋毛巾後以膠帶纏繞，雙手以透明膠帶多圈纏繞，
    高舉過頭，連同椅子仰躺向上，業已死亡，業據證人即率先
    進入之消防局救護人員謝進芳指證明確（見107偵23672卷二
    第358、359頁、原審卷二第252-261頁），並有現場照片可
    憑（見107偵23672卷二第182、184頁）。
  ⒉被害人李蘇葉經法務部法醫研究所（下稱法醫研究所）解剖
    鑑定認：「…㈡毒物化學檢查結果：①血液中檢出鎮靜安眠劑Z
    olpidem 0.223μg/mL（文獻報告，在三個大規模的駕駛中毒
    研究中，血中Zolpidem平均濃度範圍從0.307μg/mL到0.360μ
    g/mL）。②血液中另有檢出治療高血壓用…、抗生素…、解熱
    鎮痛劑…。③胃內容物除上述藥物外，尚有檢出鎮靜安眠劑Br
    omisoval。未發現其他常見毒藥物成分。㈢解剖結果：①死者
    身上主要的外傷在頸部，有環繞一條寬帶狀橫向壓印瘀傷痕
    ，造成右側胸骨舌骨肌有出血，頸部以上顏面鬱血，下唇挫
    傷瘀血，據卷內筆錄記載死者『嘴巴被膠帶封起來，脖子上
    有麻繩』，配合兩肺切片鏡檢觀察發現有不均勻肺泡膨脹和
    塌陷，以及臟器鬱血情形，符合頸部、嘴巴有遭外力施加壓
    迫，造成缺氧窒息的表現。②據DiMaio所著ForensicPathol 
    ogy第2版一書第247頁所載，壓迫頸部頸靜脈僅需施加4.4磅
    （約2公斤）的力量，而壓迫頸動脈僅需11磅（約5公斤）的
    力量，即可阻斷頸部重要的血管而足以造成死亡。③死者另
    有心臟輕度肥大、重361公克、脾和腎小血管硬化，以上發
    現可符合“高血壓性心血管疾病”的診斷，以及兩腎萎縮、膽
    囊結石、膽囊膽固醇沉著症，剪開大腸未發現明顯惡性癌變
    ，研判上述病變應非直接致死原因。④但死者年紀大，被施
    用鎮靜安眠劑Zolpidem（雖未達中毒致死濃度範圍，但已超
    過一般平均治療濃度範圍），又有心臟病變，綑綁對其是一
    壓力事件，可能增加其心臟負荷影響生理功能，研判可分別
    列為加重死亡因素。⑤綜合上述，因死亡的導因為外力施加
    頸部和嘴巴，研判死亡方式可歸類為『他殺』，最後的死亡方
    式仍以司法調查結果為準。㈣由以上死者死亡經過及檢驗判
    明：死者之死亡機轉為呼吸衰竭，死亡原因為頸部、嘴巴遭
    外力壓迫，引起阻斷頸部血管而缺氧窒息死亡，研判死亡方
    式可歸類為『他殺』。㈤研判死亡原因：甲、缺氧窒息。乙、
    阻斷頸部血管。丙、頸部、嘴巴遭外力壓迫。加重死亡因素
    ：高血壓性心臟病、被施用鎮靜安眠劑Zolpidem」。鑑定結
    果：「死者李蘇葉…因頸部、嘴巴遭外力壓迫，引起阻斷頸
    部血管而缺氧窒息死亡。研判高血壓性心臟病、被施用鎮靜
    安眠劑Zolpidem可列為加重死亡因素。依據現有之來函送鑑
    資料，研判死亡方式可歸類為『他殺』」，並做成李蘇葉「因
    頸部、嘴巴遭外力壓迫，引起阻斷頸部血管而缺氧窒息死亡
    。研判高血壓性心臟病、被施用鎮靜安眠劑Zolpidem可列為
    加重死亡因素…」之鑑定結果，亦有該所107年9月20日法醫
    理字第10700038310號函及其檢附法醫研究所（107）醫鑑字
    第0000000000號解剖報告書暨鑑定報告書在卷可稽（見107
    偵23672卷二第311-323頁）。
  ⒊按共同正犯因為在意思聯絡範圍內，必須對於其他共同正犯
    之行為及其結果負責，從而在刑事責任上有所擴張，此即「
    一部行為，全部責任」之謂。而此意思聯絡範圍，亦適為「
    全部責任」之界限，因此共同正犯之逾越（過剩），僅該逾
    越意思聯絡範圍之行為人對此部分負責，未可概以共同正犯
    論（最高法院101年度台上字第4673號判決意旨參照）。查
    ：
  ①被告丙○○於警詢供稱：「我有打給丁○○、戊○○問李蘇葉、乙○○有無平安，他們說有，我問有沒有問出提款卡，他們說沒
    有…，我叫丁○○再爬回2 樓看李蘇葉、乙○○有無平安，丁○○
    跟我說2 人都平安，…我想說人平安沒事開鎖就好，後來我
    接到林春鳳電話說李蘇葉死了，我才知道人死亡。…他們（
    被害人）體型比較肥壯，怕他們掙扎，也怕我們出力會傷到
    老人家，我們想說綁起來才不會掙扎。沒有意圖危害李蘇葉
    、乙○○生命，我們3 人共識只想要錢，沒有要傷害他們。…
    我後來接到林春鳳（電話）說李蘇葉死了，我才打給戊○○，
    …我說人死亡你們知道嗎，你們不是說離開時人平安嗎，他
    就說對啊，…我就說不是講好，不傷人命，不要傷害他們人
    ，我說19點多你們出來時人還活著，為什麼新聞報說死亡多
    時，他們說也不知道為什麼，我想說慘了。」等語（見107
    偵23672卷一第41、42、43、45頁），於偵查中稱：「我們
    需要資金，就討論說是否要找李蘇葉及乙○○，問這2 人提款
    卡裡面的錢，領完之後就將他們解放，…我們當時在討論要
    如何做比較好，因為我們考慮到李蘇葉的年紀已大，如果用
    壓制的話，可能會傷到她，所以我們才決定用安眠藥的方式
    讓她睡著，再綑綁起來，眼睛蓋住不要讓她看到是誰，至於
    乙○○也是一樣。…我主要是要找提款卡，李蘇葉綁好時，他
    們有叫我過去，我看到李蘇葉被綁的五花大綁，換要綁乙○○
    時，我有跟他們兩人說不要綁像阿嬤這樣，會不舒服，所以
    乙○○是躺著手腳一起被綁住，…我離開時阿嬤還活著，…後來
    接到林春鳳的電話，說阿嬤死了，我就嚇到，馬上打電話給
    丁○○與戊○○，…我就跟戊○○約在萬華見面，…我有問戊○○有沒
    有毆打他們，戊○○說沒有，我就質問說為什麼人會死，戊○○
    說確認離開時阿嬤還活著。…丁○○過來也說離開時阿嬤都還
    活著，怎麼會死掉，後來我們看新聞才確認阿嬤真的死掉了
    ，…沒有想到會搞出人命…」等語（見107年度他字第4905號
    卷〈下稱107他4905卷〉第125、127、129頁）「怕安眠藥傷到
    她們，我當時問蒲陽藥局藥師，安眠藥會有何副作用，他說
    如果睡不著是因為腦神經不好，所以可以吃循環藥，讓他腦
    神經循環比較好。…在我離開前她們都還是可以講話。」「
    和室是密閉空間，窗戶關起來，所以我們將冷氣開很冷，裡
    面很冷，我怕被害人2 人會冷，所以有在下半身蓋棉被…。
    」等語（見107偵23672卷二第123、125頁），復於原審法官
    為羈押訊問時供以：「強盜部分我認罪，我並沒有殺死李蘇
    葉，我離開時李蘇葉還活著，她有講話說把我放開。…離開
    後我詢問被害人的情形，有無問出提款卡，丁○○說沒有問出
    提款卡但人是平安的，有說被害人2 人都還有在講話，當時
    我不放心，因為不知道彭、張在現場訊問的情況，我出門時
    沒有叫他們如何問，因為丁○○的個性比較衝動，我離開時還
    有叫彭要注意到丁○○，我在電話中要丁○○再回去看她們，…
    我不知道李蘇葉為何會死，…」等語（見107年度聲羈字第30
    0號卷〈下稱107聲羈300卷〉第32、33、34頁），再於原審陳
    稱：「…我離開時，李蘇葉是活著，我對於她死亡之結果沒
    有預見。對乙○○殺人未遂部分，我也是否認，因為我沒有殺
    人之故意。…案發當天我收到林春鳳的電話，知道李蘇葉死
    亡，我有聯絡丁○○及戊○○，說為何人會死掉，之後我們就約
    在板橋的旅館見面，中間都沒有談錢的事情，主要討論說為
    何人會死，…」等語（見原審卷一第216、217頁）「因為我
    們之前討論的時候有說過不要傷害她們。」、「本來我們當
    初講的狀況是我們拿到錢要放了她們。」等語（見原審卷二
    第367 頁）。依丙○○上開供述，其與李蘇葉、乙○○人生活10
    餘年，雖非親人，然非無情誼，所為固殊屬非是，究難僅以
    因李蘇葉曾懷疑其偷東西，即遽認其與丁○○共同具有縱致被
    害人死亡，亦不違背其本意之殺人故意而殺害李蘇葉之犯意
    聯絡及行為分擔。
  ②被告丁○○於偵查中供稱：「在1 個月前就在討論這件事情，
    我們就是要錢，…只要把他們綑綁起來，讓他們交出金融卡
    後就會讓他們走，丙○○有交代說千萬不要傷害他們。…丙○○
    出門當時，被害人2人還活著，丙○○沒有說要去哪裡，離開
    前他有叮嚀我們要注意他們2 人安全，當時被害2 人都還有
    說話，…後來我們離開後，我有打電話給丙○○說因為警察來
    了我們離開。丙○○有問我說他們2 人安不安全。」等語（見
    107他4905卷第145、147 頁），於原審法官為羈押訊問時稱
    ：「丙○○出門，叫我們要注意一下被害人的安全，要特別注
    意一下，因為當初他要找我們做這些事情只要錢不要傷到人
    ，…我跟丙○○聯絡，他在電話中問被害人是否安全，我有跟
    他講我沒有確定，他才叫我又返回現場1次，…」等語（見10
    7聲羈300卷第39、40 頁），復於原審供以：「（丙○○真的
    有跟你說不要傷害別人？）對，我確實沒有傷害她，…」等
    語（見原審卷二第63、64頁）。依丁○○前開供述，堪認丙○○
    初始要找丁○○、戊○○於誘使李蘇葉、乙○○服用安眠藥後，綑
    綁被害人2人，丙○○之目的只是要強盜財物，並無殺害被害
    人2人之意。
  ③戊○○於偵查中供稱：「丁○○及丙○○約我出來，丙○○說有賺錢
    的要不要賺，我說只要合法我就賺，…，我就說盡量不要傷
    害到人命，他們說好，…我離開現場時還有聽到死者有發出
    聲音。…107年7月26日晚上有見面，一開始丙○○先打給我，
    要跟我約見面，他說被害人死掉了，我說我不知道，…我先
    跟丙○○在萬華碰面，坐計程車到板橋，丙○○問我們有沒有碰
    到他們母女，我就說我的部分沒有，後來問丁○○，丁○○說有
    碰到他們，問他們提款卡跟密碼在哪裡。丁○○有說他有掐乙○○的脖子，至於丁○○有沒有掐死者的脖子我不知道。」等語
    （見107 他4905卷第161、163、165、167頁），於原審法官
    為羈押訊問供稱：「…丁○○詢問過程中是否有掐李蘇葉的脖
    子我不知道，後來我們3人到板橋見面時，丙○○問我們是否
    有碰到2個被害人，丁○○說他在現場有詢問密碼，丁○○說他
    有去掐乙○○的脖子，…丁○○當初確實說是掐李蘇葉的脖子，
    因為是為了逼問她密碼，…」等語（見107聲羈300卷第44、4
    5頁），於原審時供以：「我完全沒有要殺他們的意思，再
    來，我跟他們沒有恩仇。我綁繩子都有預留空間，完全沒有
    去綁脖子的部分。我承認我有綁被害人，但是從頭到尾都沒
    有要讓被害人死的意思，因為我就是綁一綁，就離開現場了
    。」等語（見審卷三第150 頁）。依戊○○上開供述，可認戊○○參與綑綁李蘇葉、乙○○其目的是位強盜財物，並無殺害其
    2人之意思。
  ④佐以被告丁○○於本院本審審理時供稱：我們要綁她們之前有
    給她們吃安眠藥，之後她們睡著了，安眠藥是我拿給丙○○，
    由他誘使被害人2人吃下後，待被害人2人昏睡後，他再打電
    話叫我和戊○○進去綑綁，剛開始繩子是戊○○綑綁的，我再綁
    膠帶，當時我在問提款卡放在何處及密碼時，我有用拳頭打
    乙○○二下，也是我去蓋棉被在她們頭上，拉緊乙○○的繩子是
    因為嚇唬她，我把繩子拉緊一點，因為當時她一直吵，當時
    乙○○有認出我，我們沒有蒙面，李蘇葉也有認出我，綑綁李
    蘇葉的繩子也是我拉緊的，綑綁2位被害人後丙○○有離開現
    場他離開時有交待不管有沒有問到提款卡之密碼一定要注意
    被害人之安全，丙○○離開案發現場時李蘇葉還活著，因為他
    離開後我還有進去和室跟李蘇葉講話；戊○○是我去找來參與
    的，他有用童軍繩綑綁2為被害人，但我問被害人提款卡密
    碼時他不在和室，當時他人在客廳打電話、打電動，他聽不
    到在和室的人之對話，期間他有先離開，回來後他就一直在
    客廳等語（見本院更一審卷第152-154頁）。其於本院本審
    審理時更明確證稱：丙○○要離開以前有先到和室確認2位被
    害人的安全，當時我也在場，有看到丙○○在確認被害人二人
    有在講話，就是被害人2人發出「嗯嗯」的聲音，有出聲音
    這樣子，被害人2人的身體有在搖動，當時李蘇葉是仰躺，
    因為剛開始綁好了以後，李蘇葉有往前傾倒下來，我跟丙○○
    看到時，把她扳正。丙○○離開現場後，我去拉被害人李蘇葉
    的繩子，就是用手把繩子拉緊，繩子就會縮起來，我拉住繩
    子是向後拉，繩子會往她的脖子方向縮，所以脖子處的繩子
    是會變緊的，她安靜後我才放開繩子，我放開時沒有第一時
    間去檢查她有無呼吸，我是問完乙○○後回來後反回來要再問
    李蘇葉才感覺怎麼不太對，我才檢查，才知道沒有呼吸，李
    蘇葉脖子上繩子所繞的痕跡，是我拉緊所導致，我當時還有
    摀住她的嘴巴，當時丙○○已經離開本案案發房屋，但我沒有
    注意是丙○○離開多久我做這件事，因為李蘇葉有辱罵我、她
    很吵，當我要問她提款卡、密碼在哪裡時就必須把毛巾、膠
    帶拿下來，她就罵我，我就用手摀著她的嘴巴讓她安靜，我
    看李蘇葉安靜沒有吵的時候，我就反過來問乙○○提款卡密碼
    ，但沒有結果，我又反回來問李蘇葉，要問的時候摸一下感
    覺怎麼會沒有動靜，我才用手去試一下她有沒有呼吸，才知
    道她已經死了，我在本案案發房屋沒有跟丙○○、戊○○說已經
    死亡了，而逼問李蘇葉、乙○○提款款密碼及拉被害人李蘇葉
    的繩子，還有摀住她的嘴巴，及打乙○○的事情；丙○○離開後
    ，我有用棉被蓋被害人頭部、身上，這些事情戊○○沒有參與
    ；後來我跟戊○○都離開本案案發房屋現場後，丙○○只有打給
    我，問我被害人是否安全，因為我知道李蘇葉已經死亡了，
    我不敢講，我就只好騙他說人都好好的、沒事，他要我回去
    本案案發房屋看一下，我知道人已經走了，我沒有回去看，
    半路就出來，就打電話給丙○○騙他說人是安全的。當時戊○○
    不知道李蘇葉已經死亡了，因為戊○○都在客廳，我也沒有告
    訴他等語（見本院更一審卷第399-412頁）。依丁○○上開證
    述，足認係因其將綑綁在李蘇葉脖子童軍繩拉緊及摀住李蘇
    葉的嘴巴，導致李蘇葉頸部、嘴巴遭外力壓迫，引起阻斷頸
    部血管而缺氧窒息死亡，此與法醫研究所鑑定害人李蘇葉死
    亡原因相符。酌以，丁○○上開供述顯不利於己，苟非實情豈
    會為此供述，而其供述復有丙○○、戊○○前開供證及法醫研究
    所鑑定結果在卷足佐，堪認被告丁○○此部分供述與事實相符
    。
  ⑤被告丁○○有殺害李蘇葉之不確定故意： 
  ⑴按刑法關於犯罪之故意，係採希望主義，不但直接故意，須
    犯人對於構成犯罪之事實具備明知及有意使其發生之兩個要
    件，而間接故意，須犯人對於構成犯罪之事實預見其發生，
    且其發生不違背犯人本意始可成立。又刑法上所謂過失，指
    無犯罪故意，因欠缺注意致生犯罪事實者而言。故是否過失
    ，應以對於其行為之結果有無認識為標準，若明知有此結果
    ，而悍然為之，自不得謂係過失（最高法院22年上字第4229
    號、50年台上字第1690號判例意旨參照）。
  ⑵按人體之嘴巴、頸部遭外力壓迫將產生缺氧窒息之死亡結果
    ，而安眠藥會導致昏睡，若服用後將因身體無法即時反應，
    並於嘴巴、頸部遭外力施加壓迫，增加危險性，此為具備通
    常知識之人所知悉，而被告丙○○、丁○○、戊○○均是智慮成熟
    成年人，具有相當常識及辨別力，應知悉上情。被害人李蘇
    葉於案發時為90歲高齡女子，其年事已高，身體機能已有退
    化，且有慢性疾病，被告丁○○曾前往本案案發房屋與李蘇葉
    同住，亦知悉上情，丁○○於綑綁及追問被害人李蘇葉提款卡
    密碼時，亦可發現李蘇葉為高齡之老人，而老年人通常患有
    慢性疾病，身體狀況較年輕人差之情形，其亦難諉為不知。
    且丁○○與丙○○、戊○○事前已謀議餵服李蘇葉安眠藥，案發當
    日丁○○亦至戊○○提議之又新診所看診取得安眠藥，嗣將安眠
    藥交予丙○○後，即與戊○○共同等候丙○○確認李蘇葉及乙○○昏
    睡後，復依丙○○指示進入本案案發房屋實施綑綁行為，故丁○○於實施綑綁李蘇葉之前，除均可認識李蘇葉因服用安眠藥
    而陷入昏睡外，亦可得知遭綑綁之人具有高齡年紀、常患有
    慢性疾病，綑綁、摀住嘴巴對其造成壓力，增加身體之負荷
    。衡以丁○○、於本案行為時為37歲且有社會工作經驗智慮健
    全之青壯年男子，在面對李蘇葉未服用安眠藥之情況下，已
    可輕易壓制，縱使李蘇葉在服用安眠藥後，陷入昏睡狀態，
    果須綑綁李蘇葉，亦無需於追問提款卡密碼時因遭李蘇葉辱
    罵，即以拉緊李蘇葉頸部童軍繩及以手摀住其嘴巴為之，故
    丁○○當可預見90歲高齡之李蘇葉已服用安眠藥陷入昏睡狀態
    ，身體無法即時反應、掙脫，且頸部遭繩索綑綁、膠帶纏繞
    、嘴巴遭毛巾及膠帶封阻，李蘇葉極可能因服用安眠藥陷入
    昏迷，在頸部繩索拉緊、嘴巴遭到封阻而造成窒息，發生致
    人於死之結果，其在李蘇葉先前已遭童軍繩將李蘇葉之雙腳
    腳踝綑綁固定在椅子椅腳，復將李蘇葉身體以童軍繩綁在椅
    子，及以透明膠帶多圈纏繞李蘇葉遭綑綁之雙腳腳踝、頸部
    ，在李蘇葉嘴巴覆蓋粉紅色毛巾後以透明膠帶纏繞嘴巴，並
    在李蘇葉眼睛覆蓋毛巾後以膠帶纏繞，及將李蘇葉雙手以透
    明膠帶纏繞方式綑綁李蘇葉，是雖無積極證據足認丁○○與李
    蘇葉間有何深仇大恨，非致李蘇葉於死地不可之殺人直接故
    意，惟其主觀上當已預見其所為將造成李蘇葉死亡之結果，
    並予容任，丁○○具有殺人之不確定故意，應屬無疑，且丁○○
    所為亦確實導致李蘇葉死亡之結果，丁○○自難辭殺人罪責。
    丁○○及其辯護人辯稱丁○○並無殺害李蘇葉之犯意，丁○○所為
    係犯強盜致人於死之加重結果犯云云，與事實不符，自無足
    採。
  ⑥被告丁○○雖以其不知安眠藥影響，且所準備之器具非屬致命
    武器，亦無持械攻擊或強力扼頸之舉動，另以查問提款卡及
    密碼等強盜目的而言，倘致李蘇葉發生死亡結果，亦無法達
    其目的，足認其並無殺人動機及死亡預見云云置辯。然本案
    被害人李蘇葉非因服用安眠藥中毒致死，已如前述；再就凶
    器及腕力施用而言，僅屬犯罪手法之選擇，不足以反面推論
    被告等不具殺人認識。此外，丁○○於李蘇葉及乙○○昏睡後，
    仍持續停留現場相當時間，且丁○○為青壯男性，復自承李蘇
    葉曾經一度甦醒對話，足見其未逕行捨棄追問可能，縱使追
    問未果，亦不足以推翻其知悉死亡可能，卻仍執意下手之不
    確定殺人故意，因認丁○○前開所辯，不足採信。至於丁○○是
    否與被害人相識、有無故舊情誼或仇隙，固可提供作為犯罪
    動機認定之考量因素，然犯罪原因各有不同，亦不足以雙方
    前無仇隙而推翻前開事證，逕為有利丁○○之認定；另就犯罪
    所得、行為主導地位等節，則與本案犯意認定無涉。因認丁○○執前詞置辯，所辯亦不足採。至於丁○○是否逕以更為強力
    之手段，壓抑李蘇葉造成其死亡之結果，本屬其行為手法之
    選擇，與丁○○犯罪故意之認定並無必然關係，況本案犯行係
    始於被告3人強盜行為之計畫、施行，過程中尚有追問李蘇
    葉財物下落之情形，更難以丁○○未恃體力與人數優勢，先行
    殺害李蘇葉，即為有利丁○○之認定，因認丁○○所辯並不足採
    。
　⑦從而，被告丁○○逾越原先被告丙○○、戊○○謀議及分擔結夥強
   盜被害人李蘇葉財物之意思聯絡範圍，而單獨為強盜殺人犯
   行，依上開說明，就丁○○犯強盜罪而故意殺害李蘇葉犯行部
   分，自難對丙○○、戊○○論以共同正犯。
　㈢被告丙○○、戊○○並無與丁○○共同犯強盜殺人犯行有犯意聯絡
    或行為分擔，理由如下：
　①被告丁○○逾越原先與被告丙○○、戊○○謀議及分擔結夥強盜被
    害人財物之意思聯絡範圍，而單獨為強盜殺害李蘇葉，已如
    前述。　
　②被害人李蘇葉之死亡時間，經法醫研究所函覆鑑定意見：「(
    一)死者李蘇葉之確切死亡時間或區間？(二)鑑定人研判：
    法醫學上推斷死亡經過時間，一般依據『窗式夾擠原則』，據
    貴院來函所附筆錄記載，死者之女乙○○表示107 年07月26日
    中午吃完丙○○所提供的藥物不省人事，直到死者之子甲○○報
    請119 人員破門進入發現死者時已無呼吸心跳。再依據新北
    市政府消防局救護紀錄表記載，於107 年07月26日20時24分
    ，死者體溫為攝氏35度的客觀數據，如果體溫計無故障，估
    算死者於發現前約2 小時已死亡（假設人正常體溫為攝氏37
    度，死亡後的前12小時內，大約每小時會降低攝氏1 度）；
    解剖時死者胃內含灰白色黏狀食糜含綠色菜渣物質，推測死
    亡時間在最後一次進食完後至少約80.5到127 分鐘；救護人
    員黃癸霖表示，發現死者時即無心跳已有屍斑和屍僵（手部
    僵硬），因屍僵屍斑發展程度和時間變異較大，本案較難以
    據此推測死亡時間。綜合上述，因此夾擠死亡之窗推測死者
    死亡時間至少應介於上述時間內〔107 年07月26日中午進食
    完後至少約1 個半小時到2 小時間，至死者被發現死亡（10
    7 年07月26日20時24分）時約2 小時前之間〕。如果犯嫌的
    供詞為真而無說謊，可再夾擠死者的死亡時間，為最後見死
    者仍存活的時間，至死者被發現死亡（107 年07月26日20時
    24分）時約2 小時前之間。」等語，有該所108 年3 月8 日
    法醫理字第10800008250 號函可按（見原審卷二第147-149 
    頁），是李蘇葉之死亡時間應為107 年07月26日中午進食完
    後至少約1 個半小時到2 小時間，至同日18時24分許（即李
    蘇葉被發現死亡之107 年07月26日20時24分前2 小時）之間
    。證人乙○○於原審證稱：我們中午吃完飯後，被告丙○○買壽
    司及茶碗蒸回來叫我們趕快吃，因為我們已經吃飽吃不太下
    ，我只有吃2 塊壽司，我跟李蘇葉吃完茶碗蒸後，被告丙○○
    就拿顧肝、腎臟的藥給我及李蘇葉服用，藥吃下去後就迷迷
    糊糊等語（見原審卷二第47-48頁），參酌被告丙○○於偵查
    時供稱：我與被告丁○○間通訊軟體LINE對話紀錄之13時32分
    「開始餵奶了」，是指開始拿藥給李蘇葉及乙○○吃等語（見
    107偵23672卷一第324-326 頁），佐以被告丙○○及丁○○間通
    訊軟體對話紀錄（見107偵23672卷一第128-135 頁），堪認
    被告丙○○係在107 年7 月26日13時32分許，李蘇葉、乙○○吃
    完午餐後即餵食安眠藥。是以，李蘇葉之死亡時間應在107 
    年7 月26日15時2 分或15時32分（即李蘇葉於107 年07月26
    日中午進食完後至少約1 個半小時到2 小時間）至同日18時
    24分許之間，可資認定。又法醫研究所函覆鑑定意見亦稱：
    「(五)另據鑑定報告書記載壓迫頸部頸動脈、動脈致死亡所
    需力量等語，則依前開所施加之力量致死亡所需時間為何？
    (六)鑑定人研判：無法研判施加頸部力量致死者死亡所需的
    明確時間。但一般通說，頸部重要血管阻斷導致大腦無法獲
    得足夠的氧氣即缺氧時，當超過約4 ～6 分鐘的黃金時間即
    可能會使腦神經細胞遭受永久性損傷而有生命危險。」等語
    （見原審卷二第147-149頁），可見頸部重要血管阻斷導致
    大腦缺氧時，超過約4 至6 分鐘即會使腦神經細胞遭受永久
    性損傷而有生命危險。參酌本案李蘇葉頸部遭被告丁○○將原
    繞於頸部背面之繩索拉緊及膠帶纏繞、嘴巴遭其以手摀住並
    以毛巾覆蓋及膠帶纏繞之方式，則被告丁○○該行為顯有阻斷
    李蘇葉頸部重要血管導致大腦缺氧而有生命危險；佐以前開
    法醫研究鑑定推斷李蘇葉死亡時間、證人及消防救護人員黃
    癸霖於偵查中證述其進入案發現場後目視死者（即李蘇葉）
    已經有屍斑及屍僵情況（見107偵23672卷二第138頁）、證
    人即另一位消防救護人員謝進芳於原審證述：我進入後，李
    蘇葉看起來已經明顯無生命跡象，血液有下沉至底部，並產
    生屍斑，身體也有點僵硬，因為已經沒有循環等語（見原審
    卷二第255-256 、260-261 頁），可認被告丙○○於案發當日
    18時30分許離開本案案發房屋前，李蘇葉已經死亡相當時間
    。
　③又被告丙○○於原審供稱：我是做裝潢跟風水，跟害人李蘇葉
    、乙○○一起生活應該有12、13年，不用付房租；飲食部分，
    如果有回家我就吃家裡，如果在外面就吃外面，她們也沒有
    跟我收錢，我和她們關係情同家人，我會犯下本案原因，是
    因為她們懷疑我偷東西，那時候是李蘇葉阿嬤講的比較多，
    我只想要強盜她們錢財而已，並沒有想要傷害她們，我做錯
    了等語（見原審卷三第172頁）。是丙○○與李蘇葉、乙○○共
    同生活甚久，相處甚深，如僅因遭李蘇葉懷疑其偷東西，丙○○實無殺害李蘇葉動機可循，故丙○○與戊○○、丁○○於107年7
    月24日謀議時應僅在於強盜錢財，並無殺害李蘇葉之不確定
    故意。參以，丁○○於本院前審審理時供稱：關於我之前否認
    動手打乙○○及將李蘇葉頸部神子拉緊部分所述均不實在，我
    承認我有動手打乙○○且李蘇葉頸部的繩子也是我拉緊的，先
    前是因為要脫罪，才會將責任推給丙○○、戊○○等語（見本院
    前審卷第618頁），繼於本院前審判決後，提起第三審上訴
    時，於本院前審109年2月13日羈押訊問時，丁○○供稱：我上
    訴是因為是因為人並非我故意讓她死的，乙○○的部分是我打
    的，棉被是我蓋的，另外李蘇葉的部分是我勒緊繩子摀住她
    的嘴，她的死只有我知道等語（見最高法院109年台上字第9
    41號卷第148頁），則依被告丁○○上開供述，核與上揭法醫
    研究所鑑定報告書所鑑定被害人李蘇葉死因相符，且丁○○供
    陳李蘇葉死亡部分只有我知道等語，足認李蘇葉頸部遭外例
    壓迫，而引起組段頸部血管缺氧窒息死亡，係其單獨所為。
    而共同正犯之所以應對其他共同正犯所實施之行為負其全部
    責任者，以就其行為有犯意之聯絡者為限，若他犯所實施之
    行為，超越原計畫之範圍，而為其所難預見者，則僅應就其
    所知之程度，令負責任，未可概以共同正犯論。承上，堪認
    丙○○、戊○○不知丁○○拉緊李蘇葉頸部繩子及摀住其嘴巴導致
    李蘇葉缺氧致死，且其2人亦未與丁○○有此部分犯意聯絡及
    行為分擔，自難論處共同正犯之責。
　④復觀之被告丙○○、丁○○、戊○○於事前謀議強盜財物計畫時，
    丙○○已要求丁○○、戊○○不要傷害李蘇葉、乙○○，且衡以李蘇
    葉為高齡90歲之年長者，其力氣顯無從與青壯年之丙○○、戊○○等人抗衡，苟丙○○、戊○○有強盜財物殺害李蘇葉犯意，儘
    可直接為殺害行為，何需先以安眠藥迷昏，再加以綑綁，而
    容任李蘇葉因缺氧窒息之結果發生，況丙○○、戊○○豈會一方
    面容任李蘇葉因遭綑綁缺氧窒息死亡，卻疏忽留下乙○○活路
    之理，此亦足徵丙○○、戊○○並無與丁○○有縱致被害人死亡，
    亦不違背其本意之故意殺害李蘇葉之犯意聯絡及行為分擔。
    　
　⑤按認定犯罪事實應依證據，為刑事訴訟法所明定，故被告否
    認犯罪事實所持之辯解，縱屬不能成立，仍非有積極證據足
    以證明其犯罪行為，不能遽為有罪之認定（最高法院109年
    度台上字第2819號判決意旨參照）。被告丙○○辯稱其於案發
    當日18時30分許離開本案案發房屋時，李蘇葉尚存活云云，
    依上開認定被害人李蘇葉死亡時點，可認被告丙○○之此部分
    辯解固不足採，然並無積極證據證明被告丙○○與丁○○具有縱
    致被害人死亡亦不違背其本意而殺害李蘇葉之犯意聯絡及行
    為分擔，自難以其此部分辯解不能成立，即遽論丙○○與丁○○
    犯強罪而故意殺人罪之共同正犯。
  ㈣被告丙○○之辯護人聲請本院本審向國立臺灣大學醫學院法醫
    學科暨研究所函查鑑定「死者李蘇葉之確切死亡時間或區間
    為何 ?」經本院函詢，據函覆：本院（臺大醫院）鑑定單位
    表示，以紅外線體溫計測得額溫的溫度誤差變異甚大，且涉
    及當時 現場溫度、濕度之影響和體溫散熱個別差異；因此
    ，無法以 現有資料鑑定死者之確切死亡時間或區間為何等
    語，有該醫院109年5月27日（109)醫秘字第1060號函在卷足
    按（見本院更一審卷第239頁），該函覆既以無法經由現有
    資料鑑定死者之確切死亡時間或區間為何，自無法資為有利
    或不利丙○○之認定。
　㈤被告丙○○之辯護人聲請本院本審向國立台灣大學醫學院藥理
    學科暨研究所函詢：「施腦通錠75毫克」腦神經循環藥對於
    李蘇葉於本案所服用安眠藥而言，其機轉或作用之影響為何
    ？經函詢，據函覆：一、Stilnox (Zolpidem)是常用的安眠
    藥，Cinnaron (Cinnarizine)為抗組織胺的一種，使用時也
    有嗜睡的可能。二、學理上Cinnarizine與Zolpidem作用在
    不同的受器，代謝上沒有交互作用，也沒有兩者共同使用的
    研究或病例報告。但由於兩種藥物都有降低意識警覺性與誘
    導睡眠的效果，共同使用時可能會加重意識不清與嗜睡的情
    況等語，有臺大醫院109年5月25日（109)醫秘字第1081號函
    暨所附國立臺灣大學醫學院藥理學科暨研究所對於安眠藥及
    「施腦通錠 」腦神經循環藥之藥理作用相關說明在卷足按
    （見本院更一審卷第233-235頁）。依函覆被告等3人供被害
    人李蘇葉、乙○○共同使用施腦通錠及安眠藥時會加重意識不
    清與嗜睡之情，並無丙○○所稱：供李蘇葉、乙○○服用「施腦
    通錠75毫克」係為腦神經循環藥物云云，反足證被告3人欲
    藉由讓被害人2人服用上開藥物使其等陷於昏睡，使其等無
    法抗拒進而強盜財物甚明。
　㈥綜上所述，足認被告丙○○、丁○○、戊○○對於結夥三人以上強
    盜李蘇葉及李仟毓財物所為之自白核與事實相符，應可採為
    論罪科刑之依據；至被告丁○○否認對李蘇葉有何殺人之不確
    定故意，屬事後推諉卸責之詞，殊無可採。從而，本案事證
    已臻明確，丁○○所為強盜罪而故意殺人犯行，丙○○、戊○○所
    為結夥三人以上強盜犯行，均洵堪認定，應予依法論科。
二、論罪：
  ㈠按結合犯係立法者將兩個獨立之故意犯罪，合成一罪，加重
    其處罰之犯罪類型。乃以其間出現機率頗大，危害至鉅、惡
    性更深，依國民法感，特予結合。而刑法第332條第1項所定
    之強盜而故意殺人罪，自屬強盜罪與殺人罪之結合犯，係將
    強盜及殺人之獨立犯罪行為，依法律規定結合成一罪，其強
    盜行為為基本犯罪，只須行為人利用強盜之犯罪時機，而故
    意殺害被害人，其強盜與故意殺人間互有關聯，即得成立。
    至殺人之意思，不論為預定之計畫或具有概括之犯意，抑或
    於實行基本行為之際新生之犯意，亦不問其動機如何，祇須
    二者在時間上有銜接性，地點上有關聯性，均可成立結合犯
    。初不論其數行為間實質上為數罪併罰或想像競合（最高法
    院108年度台上字第1197號判決意旨參照）。又刑法第332條
    之強盜結合犯規定，條文既載稱：「犯強盜罪而……」，其結
    合犯之強盜基礎犯罪，自應包括同法第328條之普通強盜、
    第329條之準強盜及第330條之加重強盜之情形在內（最高法
    院97年度台上字第5159號判決意旨參照）。本件被告丁○○於
    上述時、地所為強盜、殺害李蘇葉行為，既係在時間上有銜
    接性，地點上有關聯性，揆諸前揭說明，自可成立結合犯。
  ㈡核被告丁○○就被害人李蘇葉所為，係犯刑法第332 條第1項規
    定之強盜而故意殺人罪。被告丙○○、丁○○、戊○○就被害人乙○○所為，均係犯刑法第330 條第1 項加重強盜罪。又被告3 
    人彼此間，就上開加重強盜犯行，有犯意聯絡及行為分擔，
    均為共同正犯。而被告丁○○使李蘇葉及乙○○服藥後，於綑綁
    之際，即搜刮強盜財物，嗣殺害李蘇葉之情，係屬一行為觸
    犯上開強盜而故意殺人罪及加重強盜罪等二罪名，為想像競
    合犯，應從一較重之強盜而故意殺人罪處斷。公訴意旨認被
    告丁○○就被害人李蘇葉犯強盜而故意殺人，及對被害人乙○○
    犯加重強盜之行為，應分論併罰一節，容有誤會。至被告3 
    人在控制告訴人乙○○行動自由、實施強盜行為中，對其所為
    強暴、傷害、妨害自由等行為，並造成其受有事實欄所載傷
    害，均為強盜行為之部分行為，均不另論罪。
　㈢被告丁○○前因詐欺案件，經臺灣新北地方法院以106 年度簡
    字第4114號判決判處有期徒刑3 月確定，於107 年3 月21日
    縮刑期滿執行完畢。被告戊○○前因公共危險案件，經臺灣新
    北地方法院以106 年度審交簡字第105 號判決判處有期徒刑
    5 月確定，於106 年12月17日縮刑期滿執行完畢，有被告丁○○、戊○○之臺灣高等法院被告前案紀錄表存卷可憑。被告丁○○、戊○○於前案有期徒刑執行完畢後，被告丁○○於5 年以內
    故意再犯本案有期徒刑以上之強盜而故意殺人罪，被告戊○○
    於5 年以內故意再犯本案有期徒刑以上之加重強盜罪，均為
    累犯，然因被告丁○○本件所犯為強盜而故意殺人罪，法定本
    刑為死刑或無期徒刑，依法不得加重其刑。而被告戊○○甫於
    前案執行完畢數月後即再犯本案，可見前案執行尚未收矯治
    之效，參酌司法院大法官會議釋字第775 號解釋意旨，足認
    其惡性非輕及對刑罰反應力薄弱，應依刑法第47條第1 項之
    規定，加重其刑。
三、不另為無罪諭知部分： 
  甲.被告丙○○、戊○○被訴共同殺害李蘇葉部分：
　㈠公訴意旨另略以：被告丙○○、戊○○對被害人李蘇葉除前述加
    重強盜之犯行外，另有共同基於殺人之犯意聯絡，先於107 
    年7月24日21時許，謀議由丙○○提供童軍繩、膠帶及使李蘇
    葉服用安眠藥昏睡後，分別由丁○○以膠帶及戊○○以童軍繩綑
    綁乙○○，復以毛巾、棉被蓋住乙○○頭部方式，置其生命安全
    不顧。而於107 年7 月26日，由丙○○先將安眠藥2 顆、腦神
    經循環藥1 顆交給李蘇葉服用，因安眠藥劑生效而昏迷至使
    不能抗拒後，再與到達本案案發房屋之丁○○、戊○○，由丁○○
    負責以屋內膠帶、戊○○負責以童軍繩綑綁李蘇葉，對李蘇葉
    以膠帶封李蘇葉嘴巴、繩索繞脖封膠帶之方式綑綁，李蘇葉
    因服用安眠藥及頸部遭繩索及膠帶纏繞、嘴巴遭毛巾及膠帶
    封阻綑綁等外力壓迫，引起阻斷頸部血管而缺氧窒息，於頸
    部遭繩索及膠帶纏繞、嘴巴遭毛巾及膠帶封阻綑綁後死亡。
    俟同日18時30分許，丙○○先離開現場，丁○○、戊○○將本案案
    發房屋大門反鎖，繼續在屋內搜尋提款卡及詢問乙○○提款卡
    密碼，迨於同日19時許丁○○、戊○○因甲○○於屋外敲門，而自
    後陽台鐵窗逕行逃離現場。因認被告丙○○、戊○○就李蘇葉部
    分，均涉犯刑法第271 條第1 項殺人罪嫌。
　㈡公訴意旨被告丙○○、戊○○涉犯此部分犯行，無非係以被告3 
    人於警詢、偵查中供述及證述、證人乙○○、甲○○於警詢、偵
    訊之證述、乙○○所呈陳報狀、消防人員謝進芳之偵訊時證詞
    、現場勘察初步報告、消防員破門後本案案發房屋內照片、
    現場勘察報告（新北警鑑字第0000000000號）暨附件、新北
    市政府警察局新北警鑑字第0000000000號、第0000000000號
    鑑驗書、內政部警政署刑事警察局107 年8 月7 日刑紋字第
    0000000000號鑑定書、乙○○之衛生福利部臺北醫院急診病歷
    及診斷證明書、臺北榮民總醫院107 年8 月21日尿液檢體報
    告及傷勢照片等，為其論據。　
　㈢訊據被告丙○○、戊○○均堅詞否認有殺害李蘇葉有之犯行，其
    等辯解分述如下：
　⒈被告丙○○辯稱：我只是要取財，案發過程並無計畫殺害李蘇
    葉，沒有殺李蘇葉之犯意，就丁○○殺害李蘇葉犯行，我與他
    並無犯意聯絡或行為分擔等語。
　⒉被告戊○○辯稱：我綑綁李蘇葉方式係將繩索在李蘇葉胸前交
    叉，而非纏繞她脖子，且綑綁的很鬆，如果已綑綁很緊，為
    何還要黏貼膠帶，況且我與李蘇葉間並無冤仇亦不認識，沒
    有殺害她的動機，我與丁○○就其殺害李蘇葉犯行，並無犯意
    聯絡或行為分擔等語。　
　㈣經查：
　⒈按結合犯係因法律之特別規定，將二個可以獨立成立犯罪之
    行為，依法律規定而成為一個新罪，而應適用結合犯之罪名
    論處。因結合犯係包括的作為一個構成要件予以評價，其所
    結合之各個犯罪，雖因與他罪相結合，而失其獨立性，惟所
    結合之罪名中，如有其中一部分不能證明被告犯罪者，因他
    部分原屬起訴範圍內之獨立犯罪，自得適用結合前之罪名論
    科，並於理由中說明相結合部分，因不能證明被告犯罪，基
    於結合犯係實質上一罪之法理，而不另為無罪之諭知即可，
    並無就起訴之犯罪事實變更檢察官所引應適用法條之問題（
    最高法院 97 年度台上字第 3738 號 判決意旨參照 ）。
　⒉又共同正犯之所以應對其他共同正犯所實施之行為負其全部
    責任者，以就其行為有犯意之聯絡者為限，若他犯所實施之
    行為，超越原計畫之範圍，而為其所難預見者，則僅應就其
    所知之程度，令負責任，未可概以共同正犯論 (最高法院50
    年台上字第1060號判例意旨參照)。被告丁○○逾越原先被告
    丙○○、戊○○謀議及分擔結夥強盜被害人李蘇葉財物之意思聯
    絡範圍，而單獨為強盜殺人犯行，依上開說明就被告丁○○犯
    強盜罪而故意殺害李蘇葉犯行部分，自難對被告丙○○、戊○○
    論以共同正犯（詳上述理由一、㈡）。再者，被告丙○○、戊○○與丁○○於謀議時僅限強盜被害人李蘇葉財物，未有殺害李
    蘇葉之直接或間接故意，被告丁○○供稱綑綁、纏繞李蘇葉頸
    部、摀住其嘴巴，導致李蘇葉缺氧窒息死亡之行為，係其單
    獨完成，丙○○、戊○○均不知情，其亦未告知，僅其本人知悉
    李蘇葉死亡之事，且依平常之人能力，被告丁○○纏繞李蘇葉
    頸部、摀住其嘴巴之力道、鬆緊，以肉眼觀之實難知曉，尚
    難以此情令被告丙○○、戊○○與被告丁○○共同負強盜而故意殺
    人之罪責。
　⒊綜上，檢察官所提各項證據，不足以證明被告丙○○戊○○就被
    告丁○○范強盜罪而故意殺害李蘇葉之犯行，有犯意聯絡、行
    為分擔，無從使本院形成被告丙○○、戊○○就此部分犯行有罪
    之確信。此外，復查無其他積極證據足認被告丙○○、戊○○有
    公訴意旨所指之此部分犯行。揆諸上開說明，既不能證明被
    告丙○○、戊○○此部分之犯罪，本應為無罪之諭知，惟此部分
    若成立犯罪與被告丙○○、戊○○之加重強盜犯行經論罪科刑部
    分，有實質上一罪關係，爰不另為無罪之諭知。
　乙.被告丙○○、丁○○、戊○○被訴共同意圖殺害乙○○未遂部分： 
     　
　㈠公訴意旨另略以：被告丙○○、丁○○、戊○○對告訴人乙○○除前
    述加重強盜之犯行外，另有共同意圖基於殺人之犯意聯絡，
    先於107 年7月24日21時許，謀議由丙○○提供童軍繩、膠帶
    及使乙○○服用安眠藥昏睡後，分別由丁○○以膠帶及戊○○以童
    軍繩綑綁乙○○，復以毛巾、棉被蓋住乙○○頭部方式，置其生
    命安全不顧。而於107 年7 月26日，由丙○○先將安眠藥2 顆
    、腦神經循環藥1 顆交給乙○○服用，因安眠藥劑生效而昏迷
    至使不能抗拒後，再與到達本案案發房屋之丁○○、戊○○，由
    丁○○負責以屋內膠帶、戊○○負責以童軍繩綑綁乙○○，對乙○○
    以繩索綑綁雙手在胸前、白色毛巾蓋住口鼻之方式，致危害
    其生命，俟同日18時30分許，丙○○先離開現場，並以毛巾、
    棉被雙重覆蓋乙○○頭部，於同日19時許丁○○、戊○○因甲○○於
    屋外敲門，而自後陽台鐵窗逕行逃離現場，留雙手捆綁胸前
    遭白毛巾覆蓋口鼻及棉被蓋頭之乙○○於上址和室內，其因綑
    綁無法行動亦無法呼吸求救而陷於生命危險，嗣因經急救後
    脫離險境始幸免於難。因認被告3 人就乙○○部分，均涉犯刑
    法第271 條第2 項、第1 項殺人未遂罪嫌。
　㈡公訴意旨被告3人涉犯此部分犯行，無非係以同上三、甲.㈡之
    證據，為其論據。
　㈢訊據告3 人均堅詞否認對乙○○有何殺人未遂之犯行，其等辯
    解分述如下：
　⒈被告丙○○辯稱：我沒有要殺害乙○○之意思，我確實有對其蓋
    棉被，但是沒有蓋到她的頭，我並沒有對乙○○說她70多歲可
    以死了的話等語。辯護人則辯護稱：丙○○事前計畫本案強盜
    犯行時有要求另丁○○、戊○○不可傷害到乙○○，案發過程並無
    計畫使乙○○死亡，案發當日離開現場後，還要求丁○○返回案
    發現場察看確認狀況，且丙○○於案發當日18時30分即以離開
    ，在場其他被告之行為非其可預見，亦無因果關係等語。
　⒉被告丁○○辯稱：我沒有殺乙○○之犯意等語。辯護人辯護稱：
    被告3 人所準備藥物非使乙○○服用後立即死亡或身體重大傷
    害，僅讓其睡眠，在不傷害生命前提下剝奪掉乙○○之行動自
    由，所準備童軍繩、膠帶，並非刀具或鈍器等足致死亡或重
    大傷害器械；被告3 人係要自乙○○處問提款卡及密碼，以便
    提款均分款項，倘過程中乙○○死亡，則無法達成上開目的，
    丁○○無動機去謀殺乙○○等語。
　⒊被告戊○○則辯稱：我沒有要殺乙○○之犯意，只是單純綑綁乙○○，與她沒有恩仇等語。辯護人辯護稱：戊○○雖有以童軍繩
    綑綁乙○○，然其綑綁方式很鬆，亦或未綑綁纏繞頸部，且戊○○與乙○○間並無冤仇亦不認識，因丙○○跟丁○○提議，才前往
    執行以繩索綑綁之動作，未獲得任何的財物，也非居於主導
    地位，無殺害乙○○之故意等語。
　㈣經查：
　1.告訴人甲○○於107 年7 月26日20時2 分報警，經消防員到場
    於同日20時14分破壞門鎖後進入本案案發房屋，發現乙○○之
    雙手、雙腳遭童軍繩綑綁、雙手以透明膠帶多圈纏繞，頭部
    覆蓋毛巾及棉被蓋頭；乙○○經急救後送往衛生福利部臺北醫
    院就診，其尿液經臺北榮民總醫院檢驗出含有Zolpidem成分
    等情，業據證人甲○○於偵查中證述、消防人員謝進芳於偵查
    中及原審證述明確（見107偵23672卷一第59-63頁、107偵23
    672卷二第13-14、357-358 頁、原審卷二第252-255 頁），
    並有現場勘察初步報告、消防員破門後本案案發房屋內照片
    、現場勘察報告（新北警鑑字第0000000000號）暨附件、新
    北市政府警察局新北警鑑字第0000000000號、第0000000000
    號鑑驗書、內政部警政署刑事警察局107 年8 月7日刑紋字
    第0000000000號鑑定書、乙○○之衛生福利部臺北醫院急診病
    歷及診斷證明書、臺北榮民總醫院107 年8 月21日尿液檢體
    報告及傷勢照片在卷可稽（見107偵23672卷一第222-233 頁
    、107偵23672卷二第77-78、147-288、291-303 頁），此部
    分事實，洵堪認定。
　2.證人即告訴人乙○○於警詢、偵查中及原審均證稱其於案發當
    日吃完午餐，服用被告丙○○所提供之藥劑後即陷入昏睡等語
    （見107偵23672卷一第53-54頁、107偵23672卷第11-12頁、
    原審卷二第40頁），其就服用藥劑昏睡後之案發過程，於原
    審證稱：吃藥後，我就不知道人，印象中有人用手指頭戳我
    的額頭，問我有沒有錢，我說沒有錢，之後我就不知道人，
    醒來時已經在醫院，過程中何人用繩子綁住我、綑綁次數、
    消防隊員何時進入、被告等人何時離開、有無被棉被蓋住等
    節，我都不知道等語（見原審卷二第41、45-46、49、75頁
    ），依乙○○上揭證述，其服用安眠藥劑後之本案案發過程除
    有人以手指戳其額頭、詢問有無錢等節外，均因安眠藥劑發
    生效用而無法知悉，其前開證詞難為認定被告3 人在本案案
    發過程如何對其為故意殺人行為。又乙○○雖提出陳報狀（見
    107偵23672卷二第363-367 頁），內容記載：「一、林嫌（
    即被告丙○○）說：阿嬤（即李蘇葉）90幾歲可以死了，我說
    ：阿嬤很怕死，他不可以死。林嫌說：你70幾歲了也可以死
    了，我回說：人生70才開始，還有很長一段路，不可以死。
    二、牌照稅7,000 元，三弟弟打電話回到家裡給我媽媽，先
    拿錢給林嫌去繳錢，我媽媽給他錢請他去繳，但他沒有繳，
    單子在家裡消失，兩個月後三弟弟收到帳單催繳單，怎麼沒
    有繳，我才知道他沒有繳錢之後我就默默地去繳錢，我選擇
    原諒他。…四、案發前一天…，林嫌與我媽借1,000 元。用途
    不知道。…九、案發前那陣子，林嫌有跟我說過他想殺人，
    我還勸她說不要殺人，你還年經，做這種事情不值得…現在
    想起來心裏還是真的非常害怕、驚恐，心有餘悸，我們全家
    都對他很好，我媽媽也把它當作自己的孫子疼惜，沒想到這
    種大逆不道、罔顧人命、忘恩負義的事情，他也下的了手，
    種種事情就可說明林嫌的確有明顯殺害我們母女的心態…」
    等語，其雖提及被告丙○○曾在事前向其表示可以死及殺人意
    願、雙方間有金錢糾紛及借貸等語，然其於原審亦證稱：「
    （你在上開狀紙中說你覺得丙○○有要殺你的意思，為何丙○○
    對你做這些事情是想要殺你的意思？）他是說他要殺人，我
    跟他說你不要殺人，你有年紀了，放過人就好，不要殺人，
    他不是要殺我，他是要殺別人，我是勸他說你年紀那麼大了
    ，如果被關就後半輩子都在監獄裡，這是案發前的事情。」
    「（丙○○有哪些行為讓你覺得他想要殺你？）被告丙○○說我
    母親90多歲，可以死，我跟他說我母親很怕死，你不要說她
    90多歲可以死了，他接著說我70多歲也可以死了，我說我的
    人生70歲才開始，我還不想死，這是案發前1 個月之事等語
    （見原審卷二第44頁），可見丙○○雖曾向乙○○表示有殺人意
    思，但係對於其他人，並非指乙○○本人，而乙○○係認為丙○○
    曾向其表示年紀到可以死等語，尚難因此認為丙○○有殺害乙○○之意思，況被告丙○○否認曾向乙○○表示上開言語，且無其
    他事證足以認定丙○○究竟如何向乙○○陳述，自難單依上開陳
    報狀記載內容，遽為丙○○確有向乙○○表示將要殺害乙○○，而
    為丙○○不利之認定。況縱使丙○○曾向乙○○表示如陳報狀所載
    之言語，然無從推知其在何種情狀下所為、本意為何，應無
    從憑此認定丙○○有殺害乙○○之犯意。
　3.告訴人乙○○遭綑綁方式為雙手、雙腳遭童軍繩綑綁、雙手以
    透明膠帶多圈纏繞，已如前述，其綑綁方式與前述李蘇葉遭
    膠帶封口及繩索、膠帶纏繞脖子之綑綁方式顯有不同，觀其
    遭綑綁之身體部分，並無造成乙○○立即死亡之風險，尚難依
    其遭綑綁方式而認定被告3 人有殺害乙○○之故意。再者，消
    防隊員破門進入發現乙○○時，其頭上罩有毛巾，為棉被覆蓋
    乙情，亦如前述。被告丙○○雖供稱：乙○○身上之被子是我蓋
    的等語（見原審卷二第92頁），然丙○○於107年7月26日18時
    33分即已離開本案案發房屋，有案發現場住處樓梯間監視器
    畫面截圖在卷可稽（見107偵23672卷一第303-304頁），其
    後丙○○即未再返回現場，參酌被告丁○○於原審證稱：丙○○約
    於案發當日18時30分離開後就沒有再回來，他離開之前有交
    代我繼續問，故我在他離開後還有繼續問乙○○提款卡及密碼
    等語（見原審卷二第58、72頁），則丙○○離開本案案發房屋
    後，丁○○有繼續詢問乙○○關於提款卡及密碼事宜，而丁○○詢
    問乙○○時，若乙○○仍遭毛巾遮蓋口鼻、棉被覆蓋頭部，勢必
    難以回答，丁○○亦難以看見乙○○之表情或聽見其回答內容，
    衡情乙○○為消防人員發現時，其遭毛巾遮蓋口鼻、棉被覆蓋
    頭部，應非被告丙○○所為。又丁○○在被告丙○○離開本案案發
    房屋後，仍繼續詢問乙○○關於提款卡及密碼事宜，則其為達
    成目的，是否有殺害乙○○之必要，自有疑義。佐以丁○○及戊○○係因發現甲○○於本案案發房屋門外敲門，旋由本案案發房
    屋後陽台逃離等情，已如前述，且現場遺留丙○○之電腦、丁○○護照及被告3 人飲用完畢之飲料、菸蒂等物，有現場勘察
    報告（新北警鑑字第0000000000號）暨附件、新北市政府警
    察局新北警鑑字第0000000000號、第0000000000號鑑驗書、
    內政部警政署刑事警察局107年8月7 日刑紋字第0000000000
    號鑑定書在卷可稽（見107偵23672卷二第147-288頁），可
    認丁○○及戊○○應係擔心遭發現而匆忙逃離現場，乙○○遭毛巾
    遮蓋口鼻、棉被覆蓋頭部，亦可能為丁○○、戊○○逃離時隨手
    覆蓋，且證人謝進芳偵查、原審審理時證述，其因聽見呼吸
    聲而發覺乙○○乙節，可認乙○○雖遭毛巾遮蓋口鼻、棉被覆蓋
    頭部，但其仍可呼吸而為到場消防人員所發覺，顯見被告3 
    人以毛巾覆蓋乙○○之口鼻、棉被覆蓋頭部，並未阻斷其呼吸
    之情形，難認乙○○有缺氧窒息之危險，難認被告3 人有殺害
    乙○○之故意。再觀之卷附衛生福利部臺北醫院診斷證明書記
    載（見107偵23672卷二第303頁），乙○○受有頸部胸部挫傷
    伴有撕裂傷、兩側手部上肢多處擦挫傷，於107年7月26日到
    醫院急診住院並接受治療，堪認告訴人乙○○之傷勢輕微，亦
    難以此推認被告3 人有殺害乙○○或致其死亡之犯意。從而，
    依全卷證據資料，尚難認被告3人有殺害乙○○之犯意及行為
    。
  4.綜上所述，檢察官所提各項證據，不足以證明被告3 人有殺
    害乙○○之犯行，無從使本院形成被告有罪之確信。此外，復
    查無其他積極證據足認被告3 人有公訴意旨所指之此部分犯
    行，揆諸上開說明，既不能證明被告3人此部分之犯罪，本
    應為無罪之諭知，惟此部分若成立犯罪與事實欄一論罪科刑
    之強盜部分，有裁判上一罪關係，爰不另為無罪之諭知。
四、撤銷改判理由及科刑：
  ㈠原審以被告3人上開犯行事證明確而予論罪科刑，固非無 見
    。惟查：⒈被告丁○○逾越結夥強盜犯意聯絡，另單獨為強盜
    殺害被害人李蘇葉犯行，已如前述，原判決認被告丙○○、戊○○就殺被害人李蘇葉部分，與被告丁○○間有犯意聯絡及行為
    分擔為共同正犯，容有未洽。⒉扣案鑰匙3把，尚難認屬被告
    3人強盜所得財物（詳後述）；再原審就檢察官起訴之強盜
    行為既為有罪之實體判決，關於得手財物數量，僅需說明認
    定理由即可，並無另為無罪或說明不另為無罪諭知之必要。
    被告丙○○、戊○○上訴意旨稱並無殺害被害人犯意，坦認有加
    重強盜犯行，為有理由；被告丁○○上訴猶執前詞，否認殺人
    故意，無理由，業經本院說明、指駁如前。檢察官上訴意旨
    指被告3人對告訴人乙○○有殺人未遂犯行，亦無理由（詳後
    述）；暨原審判有上開可議之處，應由本院予以撤銷改判。
　㈡科刑：　
　⒈被告丁○○：　
　①按刑法第332條第1項之強盜殺人罪，其法定本刑為死刑或無
    期徒刑，而死刑乃剝奪犯罪行為人之生命權，一經宣告確定
    及執行，即無回復可能，強盜殺人者固然惡性重大，然現今
    刑罰個別處遇制度非祇在滿足以往「以牙還牙」「以眼還眼
    」之應報觀念，尤重在其「教育」之功能，立法者既未將強
    盜殺人罪之法定刑定為唯一死刑，而將無期徒刑列為選科之
    刑罰，其目的即在賦予審判者能就個案情狀，審慎酌定，俾
    使尚有教化遷善可能之犯罪行為人保留一線生機（最高法院
    95年度台上字第4074號判決意旨參照）。
　②爰審酌被告丁○○亦曾住過被害人李蘇葉及乙○○住處，詎僅因
    缺錢花用即受同因積欠債務、缺錢花用，與被害人2人同住1
    0餘年之被告丙○○邀約，夥同被告戊○○策劃本件強盜犯行，
    並於被害人2人服用安眠藥陷入昏睡狀態下，猶以毛巾、童
    軍繩、膠帶等物，分別覆蓋、綑綁李蘇葉及乙○○之頭部、手
    腳，被告丁○○因追問題款密碼過程中遭李蘇葉辱罵，竟逾越
    結夥三人以上強盜犯意，進而綑綁、纏繞李蘇葉頸部及摀住
    其嘴巴，足見其以前開手段殺害李蘇葉並發生死亡之結果，
    恣意剝奪他人生命，手段激烈，惡性重大，輕忽被害人性命
    之可貴，造成無可挽回之犯罪結果，致被害人李蘇葉家屬失
    去親人之痛苦及遺憾，永難磨滅，自不可輕縱，應加以嚴懲
    ，復考量被告丁○○犯後就殺害被害人李蘇葉部分予以否認，
    於審理時當庭對被害人家屬道歉並表示後悔（被害人家屬不
    接受其等道歉），暨被告丁○○個別之品行、國中肄業智識程
    度、家中尚有母親、生活經濟狀況，兼衡檢察官及告訴人乙○○、甲○○、被害人李蘇葉家屬對於量處刑度之意見，考量人
    權保障及社會秩序維護，若施以最長監禁、教化，應足使被
    告丁○○能深入反省，調整其等性格，並無需剝奪其等生命權
    ，使與社會永久隔離之必要，就被告丁○○所犯的強盜殺人罪
    ，量處如主文第2項所示之刑，並依刑法第37條第1 項之規
    定，宣告褫奪公權終身。
　⒉爰審酌被告丙○○、戊○○正值壯年，不思以己力賺取正當錢財
    ，卻共謀商議不法牟取他人財物，且丙○○與李蘇葉及乙○○同
    住10餘年，相互照料，情同親屬，詎被告丙○○僅因積欠債務
    、缺錢花用，即夥同亦缺錢花用之丁○○、戊○○策劃本件強盜
    犯行，並於李蘇葉及乙○○服藥陷入昏睡狀態下，猶以毛巾、
    童軍繩、膠帶等物，分別覆蓋、綑綁李蘇葉及乙○○之頭部、
    手腳，更進而綑綁李蘇葉之嘴巴、頸部，足見其等之強盜意
    志堅定，可見丙○○枉顧被害人2人對其照料之情誼，且在本
    件結夥強盜犯行居於主導角色，邀集丁○○、戊○○參與，實屬
    惡劣；戊○○於本案犯行居於受指示、配合之角色，且未分得
    犯罪所得財物，暨衡酌丙○○高中肄業，之前從事裝潢及風水
    工作，每月收入約8萬元，未婚，之前與父親同住；戊○○二
    專肄業，之前從事建築工程及殯葬工作，每月收入約3、4萬
    元，離婚，有1名未成年子女（由前妻照顧），之前與父母
    同住之智識程度、家庭生活經濟等狀況，兼衡檢察官請求刑
    及告訴人乙○○、甲○○、被害人李蘇葉家屬請求量處重刑之意
    見，並考量丙○○、戊○○過往未有重大暴力犯罪之前科素行，
    有其2人本院被告前案紀錄表在卷可參，於原審審理時有表
    達道歉後悔之意，雖不為李蘇葉家屬所接受等一切情狀，就
    被告丙○○、戊○○犯行，分別量處如主文第3、4項所示之刑。
五、沒收：
  ㈠扣案如附表一編號1至3所示之物，分別為被告丙○○、丁○○及
    戊○○所有，均供本案犯罪聯繫之用，業據其等供述明確（見
    原審卷三第147頁、本院更一審卷第451頁），並有通訊軟體
    LINE對話紀錄擷圖附卷可稽（見107偵23672卷一第125-135
    頁）；扣案如附表一編號4至7所示之物，分別為被告丙○○、
    丁○○所有及購買，供本案犯罪所用或犯罪預備之物，亦據其
    等供述明確（見原審卷三第147頁、本院更一審卷第451頁）
    ，並有消防隊破門後屋內照片附卷可稽（見107偵23672卷二
    第78-81頁），爰均依刑法第38條第2項前段規定宣告沒收。
  ㈡未扣案如附表二編號1至4所示之物，係被告3人所犯本案犯行
    之犯罪所得，均應依刑法第38條之1第1項前段規定宣告沒收
    ，並依刑法第38條之1第3項規定，諭知於全部或一部不能沒
    收或不宜執行沒收時，追徵其價額。
  ㈢被告3人犯本案犯行所取得之現金22,000元、金戒指1只，業
    已發還，有贓物認領保管單1份在卷可參（見107偵23672卷
    一第220頁），爰不予宣告沒收。    
  ㈣至未扣案之乙○○台新商業銀行、中華郵政公司之存摺各1本、
    國民身分證、全民健康保險卡各1張；李蘇葉之台新商業銀
    行、中華郵政公司之存摺各1本、提款卡各1張、國民身分證
    、全民健康保險卡各1張，固屬被告3人所犯強盜犯行之犯罪
    所得，惟此物品純屬個人身分證明、信用、資格之用，倘告
    訴人乙○○及被害人李蘇葉家屬申請註銷、掛失止付並補發新
    卡片、證件，原卡片、證件即失去功用，已不具刑法重要性
    ，故依刑法第38條之2第2項規定不予宣告沒收。扣案超過前
    開現金22,000元部分及鑰匙3把，尚非被告3人本案犯罪所得
    ，業如前述，爰不於本案宣告沒收。又扣案之剪刀2支，雖
    其中1支剪刀有供本案犯罪所用，惟該2支剪刀並非被告3人
    所有，業據其等於原審審理供述在卷（見原審卷三第147頁
    ），爰不予宣告沒收。　　
六、檢察官上訴意旨略以：告訴人乙○○於案發時已60餘歲，身體
    機能已逐漸衰退，被告丙○○、丁○○、戊○○明知如此，仍給予
    乙○○服用超過平均治療濃度範圍之鎮靜安眠劑Zolpidem，使
    乙○○之身體機能狀況受到影響，又以童軍繩綑綁乙○○雙手、
    雙腳，以透明膠帶多圈纏繞乙○○雙手，並在乙○○頭部覆蓋毛
    巾及棉被，上開行為均大大增加乙○○窒息死亡之機率，顯見
    被告3人有殺人之不確定故意。原審判決認被告3人對告訴人
    乙○○主觀上無殺人故意，不另為無罪諭知部分，認事用法既
    有上述違誤。經查：
　㈠按身心正常人之萌生殺人決意，衡情皆有其原因或動機，此
    與判斷行為人是否確具殺人故意。查被告3人與乙○○並無仇
    怨，除據被告3人供明在卷外，亦為乙○○所是認。況被告丙○○與乙○○生活10餘年，雖非親人，非無情誼，所為固殊屬非
    是，豈會僅因被害人李蘇葉曾懷疑其偷東西，即共同與丁○○
    、戊○○具有縱致乙○○死亡，亦不違背其本意之殺人故意，而
    起意殺害乙○○之理。且告訴人乙○○遭被告3人綑綁方式為雙
    手、雙腳遭童軍繩綑綁、雙手以透明膠帶多圈纏繞，其綑綁
    方式與前述李蘇葉遭膠帶封口及繩索、膠帶纏繞脖子之綑綁
    方式顯有不同，觀其遭綑綁之身體部分，並無造成乙○○立即
    死亡之風險，尚難依其遭綑綁方式而認定被告3 人有殺害乙○○之故意。至乙○○雖服用被告丙○○所提供藥劑後即陷入昏睡
    ，然依乙○○上揭證述，其服用安眠藥劑後之就本案案發過程
    除感知有人以手指戳其額頭、詢問有無錢等節外，均因安眠
    藥劑發生效用而無法知悉，其前開證詞難為認定被告3 人在
    本案案發過程如何對其為故意殺人行為。
　㈡又被告未經審判證明有罪確定前，推定其為無罪，刑事訴訟
    法第154條第1項定有明文，此即所謂之「無罪推定原則」。
    其主要內涵，無非要求負責國家刑罰權追訴之檢察官，擔負
    證明被告犯罪之責任，倘其所提出之證據，不足為被告有罪
    之積極證明，或其指出證明之方法，無法說服法院形成被告
    有罪之心證，縱使被告之辯解疑點重重，法院仍應予被告無
    罪之諭知。亦即被告在法律上固有自證無罪之權利，但無自
    證無罪之義務；而法官或檢察官對於移送或起訴之案件則須
    秉公處理，審慎斷獄，不可先入為主，視被告如寇仇，刻意
    忽略對被告有利之證據（最高法院102 年度台上字第 3128 
    號判決意旨參照）。準此，基於無罪推定原則，被告否認犯
    罪事實所持之辯解，縱有疑點，甚或不能成立，仍非有積極
    證據足以證明其犯罪行為，不能遽為有罪之認定。本件被告
    3人均否認有殺害乙○○之犯意，經本院調查全案卷證，無法
    形成該等證據已足證明被告3人，有公訴意旨所指此部分基
    於殺人之不確定故意欲殺害乙○○之確信心證，已詳如前述。
　㈢從而，檢察官此部分上訴意旨，雖指摘原判決採證違反論理
    法則及經驗法則等語，然既未具體指出原判決此部分認定有
    何違誤之處，僅就原判決已說明事項及屬原審採證認事職 
    權之適法行使，徒憑主觀而為相異評價，重為事實之爭執，
    難認有理由。
據上論斷，應依刑事訴訟法第369條第1項前段、第364條、第299
條第1項前段，刑法第28條、第332條第1項、第330條第1項、第2
71條第1項、第47條第1項、第37條第1項、第38條第2項、第38條
之1第1項前段、第3項，判決如主文。
本案經檢察官王涂芝提起公訴，檢察官林書伃提起上訴，檢察官
何嘉仁到庭執行職務。
中　　華　　民　　國　　109 　年　　8 　　月　　18　　日
                  刑事第四庭  審判長法　官  陳筱珮
                                    法　官  陳玉雲
                                    法　官  邱滋杉
以上正本證明與原本無異。
如不服本判決，應於收受送達後20日內向本院提出上訴書狀，其
未敘述上訴之理由者並得於提起上訴後20日內向本院補提理由書
（均須按他造當事人之人數附繕本）「切勿逕送上級法院」。
                                    書記官  陳淑婷
中　　華　　民　　國　　109 　年　　8 　　月　　19　　日
附錄：本案論罪科刑法條全文　　　　　　　　　　　　　  
中華民國刑法第332條
犯強盜罪而故意殺人者，處死刑或無期徒刑。
犯強盜罪而有下列行為之一者，處死刑、無期徒刑或10年以上有
期徒刑：
一、放火者。
二、強制性交者。
三、擄人勒贖者。
四、使人受重傷者。　　
中華民國刑法第330條
犯強盜罪而有第321條第1項各款情形之一者，處7年以上有期徒
刑。
前項之未遂犯罰之。　　
　
附表一：
編號 扣案物名稱及數量 備    註 1 三星廠牌黑色手機1支（含門號0000000000號SIM卡1張） 被告丙○○所有供犯本案犯行所用聯繫之物，在南投縣○○市○○路000○0號南僑旅社處扣得（見107偵23672卷一第117頁）。 2 ASUS廠牌白色手機1支（含門號0000000000號SIM卡1張） 被告丁○○所有供犯本案犯行所用聯繫之物，在南投縣○○市○○路000○0號南僑旅社處扣得（見107偵23672卷一第117頁）。 3 三星廠牌褐色手機1支（含門號0000000000號SIM卡1張） 被告戊○○所有供犯本案犯行所用聯繫之物；在新北市○○區○○路0段00巷0弄0號處扣得（見107偵23672卷一第109頁）。 4 膠帶1件 被告丙○○所有供犯本案犯行所用之物。 5 繩索1件 被告丙○○所有供犯本案犯行所用之物。 6 耳塞1副 被告丙○○所有供犯本案犯行預備之物。 7 毛巾1條 被告丙○○所有供犯本案犯行所用之物。 
附表二：
編號 未扣案物名稱及數量 備  註 1 OPPO廠牌手機1支 被告3人犯本案犯行所得之物。 2 皮包1只 被告3人犯本案犯行所得之物。 3 金飾1片 被告3人犯本案犯行所得之物。 4 玉墜鑲嵌黃金6個 被告3人犯本案犯行所得之物。